行　政　法　院　判　決　　　　　　　　　　　　　八十八年度判字第二五五九號
　　原　　　告　甲○○
　　被　　　告　財政部臺北市國稅局
右當事人間因綜合所得稅事件，原告不服行政院中華民國八十七年九月五日台八七訴
字第四三七八八號再訴願決定，提起行政訴訟，本院判決如左︰
　　主  文
原告之訴駁回。
　　事  實
緣原告八十二年度綜合所得稅結算申報，被告以其漏報配偶張文鈺取自國防部中山科
學研究院（以下簡稱中科院）之薪資所得計新台幣（下同）二六六、六八八元，乃核
定補徵稅額三○、五二八元。原告不服，就其配偶取自中科院薪資所得二六六、六八
八元部分，申經復查結果，未准變更。提起訴願、再訴願，均遭決定駁回，遂提起行
政訴訟，茲摘兩造訴辯意旨於次：
原告起訴意旨略謂：一、本件被告復查決定與一再訴願決定之程序違法，原處分及一
再訴願決定，均應屬無效。蓋依所得稅法第九十二條、第七十六條及同法施行細則第
六十八條之規定，納稅義務人於法定期限內辦理綜合所得稅申報時，僅能依合法取得
之各項憑證辦理；若無法取得或扣繳義務人不發予扣繳憑單部分則不得辦理申報，其
理至明。被告以不合法之扣繳憑單要求補稅，係一非法行為。況依所得稅法第九十四
條之規定，若稅捐稽徵機關認為中科院員工有欠繳綜合所得稅之事實時其追償對象，
依法應為扣繳義務人而非納稅義務人，今被告不此之圖逕向原告要求補繳，顯屬非法
。從而，本件命原告補稅之程序，於法不合，自應屬無效。二、被告要求原告補繳綜
合所得稅所依據之法條為「所得稅法第十四條第一項第三類及同法第四條第八款」，
唯不適用之範圍為「授與人提供勞務所取得之報酬」；原告於中科院服務，其中提供
勞務之部分已由中科院給予薪資與專業加給，與一般軍、公人員相同；系爭之研究加
給係基於原告於國防科學研究領域有所貢獻而給予者，其與勞務報酬不同，不可一概
而論，故本項補助費依法屬於免納所得稅應無爭議；且二十餘年來無論行政院、財政
部、國防部、中科院及員工原告均依此共識而作免納所得稅之處置，若此一認知為不
合法則數十年來相關各機關之各級主管及承辦人均難辭怠忽職守之責。被告聲稱中科
院非軍職員工之研究加給係依職級發給，原告說明如次：所謂職級之解釋乃為每一員
工之文官或比照文官職等，如委任三職等技佐、荐任七職等技士等．．．，此亦為中
科院核發每人每月薪資之依據；而研究加給之品位等級（如研究員，副研究員等）則
與職級並未具絕對之關係，部分人員雖職級不高，但因對研發計畫之貢獻較高而能獲
得較高之品位評定，反之亦然；而每一新進員工於辦理進用程序時對於其薪資職級及
品位等級均有不同之評審標準與作業；故品位加給之不屬薪資範圍且合於所得稅法第
四條第八款免稅範圍甚明，其性質更異於一般勞務所得。中科院曾於八十一年十一月
三日以訓誠字一六八七三號函，將上開理由提供財政部台灣省北區國稅局參考；該
局當時若有異議，應即刻表示，而非待三年多之後方表示不同認知。按公務人員俸給
法第三條：「公務人員之俸給，分本俸、年功俸及加給，均以月計之。」又公務人員
考績法第七條：「年終考績獎懲依左列規定：一、甲等．．．。二、乙等．．．。三
、丙等．．．。四、丁等．．．。前項所稱俸給總額，指公務人員俸給法所定之本俸
、年功俸及其他法定加給。」原告為依法任命之公務員，自本補稅案發生後，與原告
具相同身份之同仁，多次向中科院及國防部反映要求依法發給全額之考績獎金；唯均
被國防部以原告所領之品位加給不屬薪俸之一部而予拒發；同一事實經兩不同機關，
在不同之立場而有相反之解釋，亦無法令原告信服。由此，得知，被告依錯誤之法令
解釋，作為本件處分之依據，於法有違。三、被告認定系爭所得為應稅所得，其所依
據者為財政部六十八年十一月三十日台財稅字第三八五○一號函釋「一、凡依職級按
月、定額發給者，屬研究人員之薪資所得，應辦理扣繳，並於年度申報綜合所得稅。
二、如係按研究計畫個案給付，並非通案、按職級、按月給付者，則為研究補助費，
依法可免納所得稅。．．．」，依該函釋內容以察：(一)本件系爭所得究竟是否屬免稅
之研究補助費，首應審查者，為該項所得之本質，而非給付之方式，被告以法律未規
定之要件限制免稅之認定標準，顯然失當。(二)至系爭「品位加給」之本質為何﹖給付
機關遠比其他機關清楚，本案系爭所得既經發放單位認定為免稅所得，自足堪信實，
且二十餘年來扣繳機關及徵、納雙方均如此認定，財政部亦從未置喙，益證該項所得
在八十三年行政院重新作成解釋之前確為免稅之研究補助費無疑。(三)如稅捐稽徵機關
認為中科院對系爭「品位加給」之本質判定未具能力，則當於六十八年發函之時即應
要求中科院將給付情形，提報財稅機關審查後予以明確之定義；若未作此一要求，則
顯然認同中科院相關人員具備判別能力；而對於各相關人員所作之處分應無條件認可
。本案系爭所得自八十三年行政院、財政部、國防部及中科院重新解釋後，要求中科
院全體非軍職員工均應將系爭所得納入薪資所得而繳納所得稅；唯依常理法不溯既往
之原則，對於八十二年以前之部分則不應再予追討；尤其其中各財稅機關有違法理之
處，多不勝數；實不宜再強行要求中科院非軍職員工補納此一所謂之欠稅。本件原處
分有違常理，應予撤銷。為此，請依行政訴訟法之規定行言詞辯論及訊問證人中科院
主辦會計人員，查明事實後，判決撤銷原處分及一再訴願決定等語。
被告答辯意旨略謂：一、中科院之預算雖分別依計畫編列人事費支應其員工之各項給
與，但實際上領受「科技品位加給」或「技術津貼」之非軍職人員，無論配屬之單位
或參與不同計畫，悉依該院所訂「科技人員品位加給支給標準表」、「技術員薪給標
準表」之等級，每月按職級定額領取「科技品位加給」或「技術津貼」。該院與其聘
僱人員之約定事項亦載明所指薪給，除實物代金及眷補費外，包括全部給與，是以該
院非軍職人員所領受之「科技品位加給」或「技術津貼」，核屬其因提供勞務所取得
之報酬，另財政部台灣省北區國稅局於八十二年間曾派員前往該院現場瞭解結果，該
院支付非軍職人員之「科技品位加給」及「技術津貼」係採按月給付方式，原核定以
系爭薪資所得（研究補助費或品位加給）二六六、六八八元，併課當年度綜合所得額
，核定應補稅額三○、五二八元，要無不合。二、至原告主張於申報所得稅時，即依
當年度扣繳憑單誠實申報，而今中科院復掣發扣繳憑單，被告怠於事實之認定，而以
扣繳憑單之掣發與否為課稅之認定標準，且在認定標準未明確前，追溯補徵系爭所得
之綜合所得稅，實有悖依法課稅原則乙節；按財政部六十八年十一月三十日台財稅第
三八五○一號函釋，中科院發給研究人員之研究加給依職級按月定額發給者，應屬各
該研究人員之薪資所得，應於給付時應依法辦理扣繳，所得人並應於年度結算申報時
合併申報課稅，並自六十九年一月起適用。是「品位加給」屬薪資所得應合併申報課
稅已臻明確，原告主張顯係對法令之誤解。三、原告另主張稅捐稽徵人員逐年審閱中
科院相關之會計資料，對系爭金額未予扣繳，均未予置喙，顯證同意中科院對該所得
性質認定為研究補助費，屬免稅範圍乙節，查就中科院系爭「品位加給」或「技術津
貼」是否依法扣繳、申報情事，於財政部台灣省北區國稅局成立前即八十年元月間經
桃園縣稅捐稽徵處大溪分處去函中科院請依法辦理，該局成立後亦先後多次函請中科
院提示資料供核，此有該局所屬大溪稽徵所八十三年一月二十二日北區國稅大溪審第
00000000號等函件可稽，是原告主張委無足採。四、原告又主張八十一年十
一月三日中科院以（八十一）訓誠字第一六八七三號函說明系爭研究補助費（品位加
給）應屬免徵所得稅範圍，貴局並無疑義乙節，查依該函內容僅係說明中科院薪資給
付方式，而被告亦未據此函覆系爭品位加給屬免稅所得；又依行政院秘書長來函已明
確指示中科院給付非軍職人員之科技品位與技術津貼免扣繳所得稅乙案，與現行法令
規定不合，應依法課徵所得稅。且按現行所得稅法對此相關之規定條文，係於五十二
年制訂迄今，對系爭「品位加給」及「技術津貼」應依法課徵所得稅之規定並未修正
，被告依所得稅法規定補徵八十二年度綜合所得稅，依法並無不合。原告之訴為無理
由，請判決駁回等語。
　　理  由
本件分兩部分論述：
一、程序部分：
原告起訴主張：本件原處分及一再訴願決定程序違法，被告依據違反所得稅法第九十
二條、第七十六條及同法施行細則第六十八條之扣繳憑單，非法命原告補繳稅款；且
依所得稅法第九十四條之規定，被告欠繳稅款追償對象不適當，屬程序違法，原處分
及一再訴願均應予撤銷云云。經查所得稅法第九十二條固規定：第八十八條各類所得
之扣繳義務人，應於每月十日前將上一月內所扣稅款向國庫繳清，並於每年一月底前
將上一年內扣繳各納稅義務人之稅款數額，開具扣繳憑單，彙報該管稽徵機關查核；
並應於二月十日前將扣繳憑單填發納稅義務人。同法第七十六條亦規定：納稅義務人
辦理結算申報，應檢附扣繳憑單，自繳稅款繳款書收據，及其他有關證明文件、單據
；而同法施行細則第六十八條規定：納稅義務人辦理申報時未依規定檢附各項附表或
證明文件者，稽徵機關應通知其於七日內補正。惟上開法條僅係就所得扣繳、結算申
報程序予以明文規定，如有扣繳義務人違反上開規定，僅生扣繳義務人失職，應負行
政責任之問題，並不因此而解免真正繳稅義務人之納稅義務，即稅捐稽徵機關乃得於
時效期間內（詳後述稅捐稽徵法第二十一條規定），命納稅義務人補繳稅款。又所得
稅法第九十四條規定：扣繳義務人於扣繳稅款時，應隨時通知納稅義務人，並依本法
第九十二條之規定填具扣繳憑單發給納稅義務人，如原扣稅額與稽徵機關核定稅額不
符時，扣繳義務人於繳納稅款後，應將溢扣之款退還納稅義務人，不足之數由扣繳義
務人補繳，但扣繳義務人得向納稅義務人追償之。本條係規定原扣稅額與稽徵機關核
定稅額不符時之處理方式。以本件而言，中科院會計承辦人員，如於扣繳時，未依相
關法規履行扣繳義務，應負其行政職責，但原納稅義務人並不因此免除補繳不足之稅
款。綜上所述，本件被告對原告追繳系爭稅款之程序，於法並無不合，原告誤解上開
法條意旨，進而企圖脫免其法定納稅義務，核無足採。
二、實體部分：
按中華民國政府或外國政府，國際機構、教育、文化、科學研究機構、團體，或其他
公私組織，為獎勵進修、研究或參加科學或職業訓練而給與之獎學金及研究、考察補
助費等所得，免納所得稅。但受領之獎學金或補助費，如係為授與人提供勞務所取得
之報酬，不適用之，為行為時所得稅法第四條第八款所規定。又凡公、教、軍、警、
公私事業職工薪資及提供勞務者之所得，為薪資所得，該項所得之計算，以在職務上
或工作上取得之各種薪資收入為所得額；前項薪資包括薪金、俸給、工資、津貼、歲
費、獎金、紅利、各種補助費及按月或按年分期給付之退休金或養老金。但為雇主之
目的，執行職務而支領之差旅費、日支費及加班費不超過規定標準者，及依同法第四
條規定免稅之項目，不在此限，復為同法第十四條第一項第三類所明定。本件原告八
十二年度綜合所得稅結算申報，被告初查以其漏報配偶取自中科院之薪資所得計二六
六、六八八元，乃核定補徵稅額三○、五二八元。原告不服，就其配偶取自中科院薪
資部分，循序提起行政訴訟，主張：系爭所得係研究補助費，與勞務報酬不同，應屬
免納之所得。中科院人員薪資之發給，係依其對研發計畫貢獻之品位評定，與職級不
具絕對之關係，故品位加給合於所得稅法第四條第八款免稅之範圍，中科院曾於八十
一年十一月三日以訓誠字一六八七三號函財政部台灣省北區國稅局，該局亦無異議
。況原告亦屬公務人員俸給法第三條規定之公務員，如依法應補繳本件稅款，則國防
部亦應補發該部分考績金。被告依據財政部六十八年十一月三十日台財稅第三八五
○一號函釋意旨，認定原告應補繳系爭所得稅款，無非誤解品位加給之本質。多年來
稅捐稽徵單位，對原告報繳所得稅，均無異議，本件之處理，有違事理；況被告追繳
八十二年以前部分之稅款，亦有違法不溯既往之原則云云。經查，稅捐稽徵法第二十
一條第一項明文規定，依法應由納稅義務人申報繳納之稅捐，已於規定期間內申報，
且無故意以詐欺或其他不正當方法逃漏稅捐者，其核課期間為五年；如未於規定期間
內申報或故意以詐欺或其他不正當方法逃漏稅捐者，其核課期間為七年。此項規定係
依法命納稅義務人補繳其應納之稅款，並非法律效力溯及既往，原告誤解該法條意旨
，合先明。又公務人員之薪資所得，均依其身分職級或工作項目之性質，編列預算
予以支付，本件中科院之預算雖分別依計畫編列人事費支應其員工之各項給與，但實
際上領受「品位加給」或「技術津貼」之非軍職人員，無論配屬之單位參與不同計畫
，均依該院所訂「科技人員品位加給支給標準表」、「技術員薪給標準表」之等級，
每月按職級定額領取科技品位加給或技術津貼。且該院與其聘僱人員之約定事項亦載
明所指薪給，除實物代金及眷補費外，包括全部給與，其非軍職人員所領受之科技品
位加給或技術津貼，核已因提供勞務所取得之報酬，應無行為時所得稅法第四條第八
款免納所得稅規定之適用。況財政部台灣省北區國稅局於八十二年間派員前往該中科
院瞭解結果，其支付非軍職人員之科技品位加給及技術津貼確係按月給付方式，復經
中科院八十一年十一月三日（八一）訓誠字第一六八七三號函致該局，說明該院各類
薪資扣繳所得稅狀況：「以該院於年度開始即訂有各項研究計畫，並按照研究計畫逐
月實施。各項研究計畫除一般經費外，為獎勵科技人員竭盡心智參與研發工作，另編
列研發人員研究補助費及技術津貼。為便利作業，研發人員研究補助費係採按月發放
方式，再經由成本歸戶手續，回歸計畫預算內（研究補助費採個案給付，必將增加人
力及作業之負擔，不符經濟效益）」等語。足見中科院給付非軍職員工之品位加給及
技術津貼之所得，屬經常性研究補助費給與，且依職級按月定額支給，為提供勞務所
取得之報酬，依首揭規定，核非免稅之薪資所得，被告依法發單補徵原告八十二年度
稅款，並未逾稅捐稽徵法第二十一條所定核課期間，於法並無不合。至於原告指摘國
防部未將系爭所得列入該年考績獎金之核發等情，惟查該部分與本件系爭稅款之補徵
無法律上牽連關係，非本院所得審究，自應由原告另行訴請國防部補發。原告自不得
據此，及指摘中科院承辦人員未能盡扣繳義務，而脫免其納稅義務。原告主張，核無
足採。綜上所述，本件原處分核無違誤，一再訴願決定遞予維持，亦無不合。原告猶
執前詞，聲明撤銷，為無理由，應予駁回。又本件事實已臻明確，原告聲請本院行言
詞辯論訊問中科院主辦會計人員，核無必要，併此明。
據上論結，本件原告之訴為無理由，爰依行政訴訟法第二十六條後段，判決如主文。
中    華    民    國     八十八      年      六      月      十七       日
                    行 政 法 院 第 五 庭
                                審 判 長 評  事      廖  政  雄
                                         評  事      趙  永  康
                                         評  事      沈  水  元
                                         評  事      林  清  祥
                                         評  事      劉  鑫  楨
右  正  本  證  明  與  原  本  無  異
                                         法院書記官  張  惠  美
中    華    民    國     八十八      年      六      月     二十一      日
